臺灣嘉義地方法院刑事判決　　　　　　 96年度簡上字第137號
上　訴　人　臺灣嘉義地方法院檢察署檢察官
上　訴　人
即　被　告　丙○○
選任辯護人　楊勝夫律師
被　　　告　甲○○
上列上訴人因被告傷害案件，不服本院九十六年度嘉簡字第五三
八號中華民國九十六年四月三十日第一審簡易判決處刑（聲請簡
易判決處刑書案號：臺灣嘉義地方法院檢察署九十五年度調偵字
第三六六號），提起上訴，本院管轄之第二審合議庭判決如下：
    主  文
原判決撤銷。
丙○○傷害人之身體，處拘役肆拾日，如易科罰金，以新臺幣壹
仟元折算壹日，減為拘役貳拾日，如易科罰金，以新臺幣壹仟元
折算壹日。
甲○○傷害人之身體，處有期徒刑陸月，如易科罰金，以新臺幣
壹仟元折算壹日，減為有期徒刑月，如易科罰金，以新臺幣壹
仟元折算壹日。
    事  實
一、甲○○與丙○○二人因土地糾紛素有嫌隙，於民國九十五年
    十月十日下午三時許，在嘉義市○○路與遠東街口，再因土
    地事宜起口角爭執，丙○○即基於傷害他人身體之犯意，徒
    手毆打甲○○之臉部，並以左手臂強力勾勒住甲○○之脖子
    ，甲○○亦基於傷害他人身體之犯意，抱住丙○○身體後回
    擊，二人即開始拉扯互毆，繼而扭打在地，適路邊有他人施
    工遺留之鐵鎚，甲○○趁機取得後持以毆打丙○○，致丙○○因此受有右側股骨轉子間骨折、頭部外傷、額頭撕裂傷及
    身體多處挫傷等傷害，甲○○則受有手挫傷、前臂挫傷、肩
    部挫傷及臉、頭皮、頸部挫傷等傷害。嗣經警據報到場處理
    ，始查獲上情，並扣得甲○○用以毆打丙○○之鐵鎚一支。
二、案經甲○○、丙○○分別訴由嘉義市警察局第一分局報告臺
    灣嘉義地方法院檢察署檢察官聲請簡易判決處刑。
    理  由
一、按被告以外之人於審判外之陳述，經當事人於審判程序同意
    作為證據，法院審酌該言詞陳述或書面陳述作成時之情況，
    認為適當者，亦得為證據。當事人、代理人或辯護人於法院
    調查證據時，知有第一百五十九條第一項不得為證據之情形
    ，而未於言詞辯論終結前聲明異議，視為有前項之同意，刑
    事訴訟法第一百五十九條之五定有明文。查本件認定事實所
    引用之證人丁○○於警詢、偵查中之證言、衛生署嘉義醫院
    診斷證明書、財團法人嘉義基督教醫院診斷證明書、丙○○
    指認兇器照片、指認甲○○口卡片、扣押物品清單、甲○○
    病例影本等證據方法，被告丙○○及其辯護人、被告甲○○
    均同意為證據方法，且對證據能力，未為異議；另被告甲○○於警詢、偵查之供述，亦經被告丙○○及其辯護人同意做
    為證據，被告丙○○於警詢、偵查之供述，亦經被告甲○○
    同意做為證據，且上開證據均經本院於審理逐一提示予被告
    丙○○及其辯護人、被告甲○○表示意見，渠等均未於言詞
    辯論結前聲明異議。而本院審酌採納上開傳聞證據，無礙被
    告丙○○其及辯護人、被告甲○○於程序上之彈劾詰問權利
    ，而認上開傳聞證據合於刑事訴訟法第一百五十九條之四及
    同法第一百五十九條之五等規定，因而具證據能力，合先敘
    明。
二、訊據被告丙○○、甲○○對於在上揭時地二人有因土地問題
    發生口角爭執一節固不爭執，惟被告丙○○矢口否認有毆打
    甲○○情事，辯稱：伊從頭到尾都未與甲○○有身體接觸，
    是甲○○以鐵鎚毆打伊，伊根本無還擊餘地，若有造成甲○○傷害，亦係基於正當防衛云云；另被告甲○○就其於上開
    時地與丙○○互毆一節不爭執，惟抗辯並未持鐵鎚毆打丙○○，丙○○頭部傷勢應係扭打時撞擊地面水泥造成云云。
三、經查：
  (一)被告丙○○與甲○○於上開時地，發生口角爭執，雙方一言
    不合發生拉扯互毆情事乙情，業據甲○○迭於警詢、偵查中
    指述綦詳（見警卷第四頁、調偵卷第七頁），復於本院審理
    中證稱：丙○○先動手打我頭部，我有回擊，後來我們有拉
    扯抱在一起，之後都有倒在地上等語（見本院卷第一百四十
    七頁至第一百四十九頁），又證人乙○○即居住在上開案發
    地點對面之人到庭證稱：當天下午三點我在家中，聽到外面
    大小聲，就跑出來看，看到丙○○與甲○○在興達路與遠東
    街口大小聲，他們二人站著抱住在那裡打架，丙○○以手臂
    抱甲○○脖子，甲○○抱住丙○○身體，後來二人都倒在地
    上，沒有看到他們手上有拿東西，我看了一分鐘左右，想說
    沒有我的事情，我就進到屋子裡，後來有聽到救護車聲音，
    我沒有再出來看等語（見本院卷第一百三十八頁至第一百四
    十四頁），而證人乙○○與被告二人均無特殊情誼，且依其
    所述，即使已見被告二人互毆，也僅是回自身住處未做置理
    ，並未特別關心，顯見證人乙○○並無偏袒何方之嫌，其證
    言之真誠性應無疑問。是被告甲○○與證人乙○○證述情節
    大致相符，更見被告甲○○、證人乙○○上開證詞並非子虛
    ，自屬可信。而甲○○因與被告丙○○毆打、扭打，而受有
    臉、頭皮及頸之挫傷（眼除外）、手挫傷、前臂挫傷、肩部
    挫傷之傷害等情，則有衛生署嘉義醫院診斷證明書一份在卷
    可參（見警卷第十一頁），觀諸該驗傷診斷書所載之傷勢分
    佈情形，其中臉部挫傷與上開甲○○證述遭被告丙○○毆打
    臉部、頸部挫傷與證人乙○○證稱被告丙○○勾住甲○○脖
    子，頭皮、手、前臂、肩部挫傷與甲○○、證人乙○○證稱
    為二人互毆拉扯繼而倒地之情詞相符，益見被告甲○○、證
    人乙○○上開證詞確與事實相符無疑。至證人丁○○即趕往
    本件案發現場排解之當地里長雖於本院審理中證稱並未看到
    甲○○有無傷勢等語（見本院卷第一百十二頁），然證人丁○○亦於本院證稱其到場趕緊搶下鐵鎚將被告二人架開，然
    後就不知道甲○○去何處等語（見本院卷第一百十五頁），
    是證人丁○○到場後應無暇檢視被告甲○○之傷勢，甲○○
    即已離開，尚難以此作為有利被告丙○○之認定。則被告丙○○係因與被告甲○○口角衝突，互相毆打並拉扯在地致甲○○成傷之行為至為明灼，堪以認定。
  (二)再被告甲○○就其與被告丙○○有互相拉扯倒地，回擊丙○○乙情固不爭執，然矢口否認有持鐵鎚毆打丙○○。惟被告
    甲○○持鐵鎚毆打丙○○之事實，業據丙○○迭於警詢、偵
    查中、本院審理中指述綦詳（見警卷第二頁、調偵卷第九頁
    、本院卷第一百五十八頁至第一百六十頁），且被告甲○○
    於警詢中，亦坦承於互毆過程中有從路邊撿起鐵鎚作為毆打
    丙○○之兇器等語（見警卷第五頁、第八頁），參以證人丁○○於警詢、偵查中及本院審理中均證稱：我到現場時，看
    到丙○○、甲○○二人互搶鐵鎚，當時丙○○跌倒在地，而
    且頭部流血，甲○○是彎下腰姿態，我即搶下鐵鎚等語（見
    警卷第十頁、調偵卷第八頁至第九頁、本院卷第一百零九頁
    ），而證人丁○○當日到場後即盡力阻止被告二人繼續爭執
    ，並於本院訊問時頻表示希望法院勸諭被告二人和解，並無
    偏袒任一被告，其證言當屬可信，復有丙○○之嘉義基督教
    醫院診斷證明書可參。是綜觀被告丙○○之指述、被告甲○○警詢之供述、證人丁○○之證述，以及上開診斷證明書之
    記載，堪認被告甲○○除其自承一開始之互毆行為外，確有
    於二人倒地拉扯後持鐵鎚毆打丙○○之犯行甚明。
  (三)又證人乙○○、丁○○就本件被告二人如何毆打、有無持器
    物毆打乙節，證述雖不相符，然證人乙○○係於本件案發初
    在住處聽聞屋外爭吵遂至屋外親見本件案發情形，並約一分
    鐘後即未再觀看而離開，業經證人乙○○於本院審理中證述
    明確，而證人丁○○原並未在本件案發現場，係由被告甲○○之妻戊○○於被告二人發生口角後，徒步約十分鐘前往丁○○住處相請丁○○前往排解，因未遇丁○○再由丁○○之
    妻以電話通知後丁○○始趕往現場，亦據證人戊○○、丁○○於本院證述在卷，是證人乙○○、丁○○各自到場時間已
    有數分鐘之差距，所見情形必有所差異，即證人乙○○係見
    本件案發前段之事實，證人丁○○則係目睹本件案發後段事
    實，並無相矛盾而不可採信之處。
  (四)至被告丙○○雖抗辯若有傷害被告甲○○之行為，亦係因甲○○以鐵鎚攻擊而正當防衛云云。然按「對於現在不法之侵
    害，而出於防衛自己或他人權利之行為，不罰。」刑法第二
    十三條前段定有明文。從上開「出於防衛自己或他人權利之
    行為」一語所顯示行為之目的性，揭櫫了行為人應具防衛之
    意思，始克成立正當防衛之精義。最高法院亦闡釋其要旨謂
    ：必以一方初無傷人之行為，因排除對方不法之侵害而加以
    還擊，始得以正當防衛論。而互毆係屬多數動作構成單純一
    罪而互為攻擊之傷害行為，縱令一方先行出手，而還擊一方
    在客觀上苟非單純僅對於現在不法之侵害為必要排除之反擊
    行為，因其本即有傷害之犯意存在，則對其互為攻擊之還手
    反擊報復行為，自無主張防衛權之餘地（最高法院三十年上
    字第一０四０號判例及八十四年度臺非字第二０八號判決參
    照）。查被告丙○○先行毆打甲○○之臉部，繼而二人徒手
    互抱扭打等情，已如上述，是本件被告丙○○先行出手，進
    而與甲○○互毆，被告丙○○為傷害行為之前，顯無現在不
    法之侵害，且渠等互毆之行為，實係因口角引發不快而為毆
    打行為，主觀上洵有傷害之故意，雖嗣後甲○○在路邊取得
    鐵鎚持以攻擊被告丙○○，僅係被告甲○○於互毆行為中後
    段佔上風，非謂被告丙○○先前之毆打、互毆行為即得認屬
    正當防衛。
  (五)故承前各節，勾稽以觀，本件被告丙○○先行傷害甲○○，
    甲○○亦本於傷害犯意與丙○○互毆，甲○○於互毆過程中
    並撿拾鐵鎚毆打丙○○乙節，至為灼然，被告二人前開所辯
    無非臨訟卸責之詞，均無足採，本件事證明確，被告丙○○
    、甲○○犯行即堪認定。
四、核被告丙○○、甲○○所為，均係犯刑法第二百七十七條第
    一項之普通傷害罪。
五、原審基此認被告二人均罪證明確，援引刑事訴訟法第四百四
    十九條第一項前段、第四百五十條第一項、第四百五十四條
    第二項，刑法第二百七十七條第一項、第四十一條第一項前
    段，刑法施行法第一條之一第一項、第二項前段，逕以簡易
    判決判處被告丙○○拘役四十日、被告甲○○有期徒刑三月
    ，並均諭知易科罰金之折算標準，以及沒收被告甲○○為上
    揭傷害犯行使用之鐵鎚一支，固非無見。然(一)按刑罰之量定
    ，固屬法院自由裁量之職權行使，惟刑事審判之量刑，旨在
    實現刑罰權之分配的正義，故法院對科刑判決之被告量刑，
    應符合罪刑相當原則，使罰當其罪，以契合人民之法律感情
    。此所以刑法第五十七條明定科刑時應審酌一切情狀，尤應
    注意該條所列各款情形，以為科刑輕重之標準（最高法院九
    十五年度臺上字第一七七九號判決參照）。查本件被告甲○○除徒手與丙○○互毆外，另撿拾路邊鐵鎚毆打丙○○，致
    丙○○受有右側股骨轉子間骨折、頭部外傷、額頭撕裂傷及
    身體多處挫傷等傷害，其傷勢難謂輕微，復均未能與丙○○
    達成和解獲得原諒。原判決未衡酌上情，而僅量處被告甲○○有期徒刑三月，揆諸上開說明，自難謂已符合罪刑相當原
    則，容有未洽；(二)被告二人犯罪後，中華民國九十六年罪犯
    減刑條例，已於九十六年七月四日制訂公布，並於同年七月
    十六日施行生效，本件被告二人上揭過失傷害犯行，係在九
    十五年十月十日所為，被告丙○○、甲○○於原審均受有期
    徒刑一年六月以下刑之宣告，合於同條例第二條第一項及第
    三條第一項減刑條件，原審未及適用該減刑條例（詳後述）
    ，自有未洽；(三)又原審併諭知被告甲○○持以毆打丙○○之
    鐵鎚一支應予沒收，無非係以丙○○於警詢供稱該鐵鎚是甲○○於現場搭蓋鐵架之用，所以是甲○○的等語，然被告甲○○於本院審理陳稱上開鐵鎚係工人搭蓋棚子遺留路邊，非
    其所有等語，而搭蓋棚子本即非必由甲○○自行搭建，其有
    聘請工人，並由工人以自備工具搭建亦符常情，是上開鐵鎚
    雖係被告甲○○供本件犯罪所用之物，然尚難僅以上開丙○○所述即認該鐵鎚為被告甲○○所有，復無其他證據足以證
    明該鐵鎚為被告甲○○所有，原審宣告沒收即有未恰。本件
    檢察官上訴認原審量刑過輕，則非無據，被告丙○○以其並
    無傷害犯行，指摘原判決不當，雖無理由，然原判決就丙○○部分亦有上述(二)之不當之處，另就被告甲○○部分亦有上
    述(一)、(二)、(三)不當之處，自應均由本院予以撤銷改判。爰審
    酌被告丙○○初中畢業之智識程度，與被告甲○○發生口角
    紛爭，不思和平解決，即先行動手毆打之犯罪手段，僅以徒
    手毆打並未持工具攻擊，以及甲○○所受之傷勢尚非嚴重，
    二人未能達成和解，被告丙○○否認犯行之犯後態度等一切
    情狀；被告甲○○國小肄業之智識程度，因被告丙○○先為
    毆打行為，被告甲○○繼而反擊毆打之動機，又持鐵鎚毆打
    丙○○倒地成傷之犯罪手段，並衡酌丙○○所受傷勢甚為嚴
    重，未能與被告丙○○達成和解，被告甲○○於本院僅坦承
    部分犯行之犯後態度等一切情狀，分別量處如主文所示之刑
    ，並均諭知易科罰金之折算標準。又按犯罪在中華民國九十
    六年四月二十四日以前者，除本條例另有規定外，依下列規
    定減刑：一、死刑減為無期徒刑。二、無期徒刑減為有期徒
    刑二十年。三、有期徒刑、拘役或罰金，減其刑或金額二分
    之一。中華民國九十六年罪犯減刑條例第二條第一項定有明
    文。本件被告丙○○、甲○○二人上揭犯行均係在九十六年
    四月二十四日以前所為，復無不得減刑之例外情形，均合於
    減刑條件，爰分別諭知減得之刑及易科罰金之折算標準。
據上論斷，應依刑事訴訟法第四百五十五條之一第一項、第三項
、第三百六十九條第一項前段、第三百六十四條、第二百九十九
條第一項前段，刑法第二百七十七條第一項前段、第四十一條第
一項前段，刑法施行法第一條之一第一項、第二項前段，中華民
國九十六年罪犯減刑條例第二條第一項第三款、第七條、第九條
，判決如主文。
本案經檢察官蔡彥守到庭執行職務。
中　　華　　民　　國　　96　　年　　9 　　月　　28　　日
                  刑事第一庭  審判長法  官  許進國
                                    法  官  蔡廷宜
                                    法  官　黃琴媛
以上正本證明與原本無異。
不得上訴
中　　華　　民　　國　　96　　年　　9 　　月　　28　　日
                              　　  書記官　李彩娥
